臺灣屏東地方法院民事裁定
111年度消債更字第16號
聲  請  人  
即 債務 人  林美琪  


代  理  人  呂家鳳律師
上列當事人因消費者債務清理事件聲請更生，本院裁定如下：
    主  文
聲請人林美琪自民國111年7月1日中午12時起開始更生程序。
命司法事務官進行本件更生程序。
    理  由
一、按法院開始更生程序之裁定，應載明其年、月、日、時，並
    即時發生效力，消費者債務清理條例（下稱消債條例）第45
    條第1項定有明文。又法院裁定開始更生或清算程序後，得
    命司法事務官進行更生或清算程序，消債條例第16條第1項
    亦定有明文可參。復按債務人不能清償債務或有不能清償之
    虞者，得依本條例所定更生程序或清算程序，清理其債務；
    債務人無擔保或無優先權之本金及利息債務總額未逾新臺幣
    （下同）1,200萬元者，於法院裁定開始清算程序或宣告破
    產前，得向法院聲請更生；本條例所稱消費者，指5年內未
    從事營業活動或從事小規模營業活動之自然人，前項小規模
    營業指營業額平均每月20萬元以下者，消債條例第3條、第4
    2條第1項、第2條第1項、第2項分別規定甚明。再按債務人
    對於金融機構負債務者，在聲請更生或清算前，應向最大債
    權金融機構請求協商債務清償方案，或向其住、居所地之法
    院或鄉、鎮、市、區調解委員會聲請債務清理之調解。債務
    人為前項請求或聲請，應以書面為之，並提出財產及收入狀
    況說明書、債權人及債務人清冊，及按債權人之人數提出繕
    本或影本；協商或調解成立者，債務人不得聲請更生或清算
    ，但因不可歸責於己之事由，致履行有困難者，不在此限，
    消債條例第151條第1項、第2項、第7項亦分別定有明文。而
    前開法律規定之「但因不可歸責於己之事由，致履行有困難
    者，不在此限」，所謂「履行有困難」即係以債務人之收入
    ，扣除自己及依法應受其扶養者所必要生活費用之數額，仍
    不足以清償協商條件所定之數額。其立法意旨係基於債務清
    償方案成立後，應由債務人誠實遵守信用履行協商還款條件
    ，惟於例外情形下發生情事變更，在清償期間收入或收益不
    如預期，致該方案履行困難甚或履行不能，因不可歸責於己
    之事由，始能聲請更生或清算。此規範意旨在避免債務人任
    意毀諾已成立之協商，濫用更生或清算之裁判上債務清理程
    序。蓋以債務清償方案係經當事人行使程序選擇權所為之債
    務清理契約，債務人應受該成立之協議所拘束。債務人既已
    與金融機構協商成立，如認該協商方案履行有其他不適當情
    形，自仍應再循協商途徑謀求解決。所謂不可歸責於己之事
    由並不以債務人「不可預見」為必要，消債條例第151條第7
    項但書規定情形，僅須於法院就更生或清算之聲請為裁判時
    存在即可，不以協商成立後始發生者為限，並與債務人於協
    商時能否預見無關。
二、本件聲請意旨略以：聲請人積欠債務達989,426元，有不能
    清償之情事，曾於95年6月間依中華民國銀行公會會員辦理
    消費金融案件無擔保債務協商機制，與最大債權金融機構台
    新國際商業銀行股份有限公司成立債務協商，約定自95年6
    月起，分80期、年息百分之0、每月清償9,421元。聲請人協
    商成立時係於餐飲店工作，每月月薪約17,000元，然聲請人
    當時懷有身孕，後期身體非常不適，無法繼續工作，嗣於96
    年8月13日經債權人報送毀諾。而聲請人所負無擔保或無優
    先權之本金及利息債務總額未逾1,200萬元，復未經法院裁
    定開始清算程序或宣告破產，爰請求裁定准予更生等語。
三、經查：
  ㈠聲請人符合消債條例第151條第7項但書「因不可歸責於己之
    事由，致履行顯有重大困難」之規定：
  ⒈聲請人前開主張，業據提出戶籍謄本、財產及收入狀況說明
    書、財團法人金融聯合中心查詢當事人綜合信用報告回覆書
    、108至109年度綜合所得稅各類所得資料清單全國財產稅總
    歸戶財產查詢清單、收入切結書、勞工保險被保險人投保資
    料表、銀行公會協議書、無擔保債務還款計畫、債務協商繳
    款明細等件為證（見本院卷第5至22頁），並有台新國際商
    業銀行股份有限公司111年3月4日台新總個資字第111000483
    8號函可參（見本院卷第92頁）。聲請人既曾與各債權金融
    機構達成債務協商，允諾依前開還款條件清償債務，復因無
    法負擔協商還款金額導致毀諾，而向本院聲請更生，參照首
    開說明，本院即應審酌前開還款協議之條件，是否已無法兼
    顧聲請人個人生活之基本需求，而有「不可歸責於己之事由
    致履行有困難」之情事。
  ⒉而聲請人於96年8月間毀諾時之實際所得數額，聲請人、相對
    人及稅捐機關均無保存相關資料，然聲請人當時並未投保勞
    工保險、其次子係於96年9月16日出生等情，有前引勞工保
    險被保險人投保資料表及戶籍謄本可佐（見本院卷第19、13
    9頁），可認聲請人毀諾時確實因為即將生產無法工作，才
    未依約支付協商款，並非惡意不履行。依前開說明，聲請人
    毀諾係出於不可歸責於其之事由，致履行原協商方案顯有困
    難，仍得向本院聲請更生。
  ㈡關於聲請人目前之經濟狀況及有無不能清償債務之虞：
  ⒈聲請人陳稱其目前任職於「好ㄒㄧㄚ早餐坊」，每月薪資為20,0
    00元等情，業據提出前引收入切結書及在職證明書為證（見
    本院卷第18、122頁），堪信為真實。本院爰先以前開數額
    作為計算聲請人償債能力之基礎。
  ⒉按債務人必要生活費用，以最近一年衛生福利部或直轄市政
    府所公告當地區每人每月最低生活費一點二倍定之。受扶養
    者之必要生活費用，準用第一項規定計算基準數額，並依債
    務人依法應負擔扶養義務之比例認定之。消債條例第64條之
    2第1項、第2項定有明文。聲請人個人日常生活必要費用部
    分，審酌聲請人負債之現況，基於社會經濟活動之互賴及誠
    信，該日常生活所需費用，自應節制開支，不得有超越一般
    人最低生活標準之享受，否則反失衡平，本院參酌衛生福利
    部所公告111年度臺灣省每人每月最低生活費用標準之1.2倍
    為17,076元，則聲請人每月最低生活費除有特殊情形並有證
    據證明者外，自宜以前開數額為度，始得認係必要支出。聲
    請人主張其目前每月必要生活費用為15,355元，既低於前開
    數額，則應予列計。
　⒊另聲請人之次子，現年約15歲，現仍在學，有戶籍謄本、親
    屬系統表及學生證影本可稽（見本院卷第139、142至143頁
    ），可認有受聲請人扶養之必要，並應由聲請人及其配偶共
    同負擔扶養義務。依前引消債條例規定，聲請人每月應負擔
    之扶養費為8,538元（計算式：17,076元2人＝8,538元），
    聲請人稱其每月支付扶養費3,900元，既低於前開計算所得
    數額，亦為可採。
  ⒋從而，以聲請人目前每月所得扣除其每月必要生活費用及扶
    養費後，僅餘745元（計算式：20,000元－15,355元－3,900元
    ＝745元），雖聲請人名下尚有新光人壽保險股份有限公司之
    保單，然前開保單於保險契約給付條件成就或解約前並無法
    用以清償債務，且聲請人現積欠之債務至少已達2,135,206
    元，有相對人之陳報狀在卷足憑（見本院卷第46至53、56至
    59、152至159頁），本院審酌聲請人之債務、財產、勞力、
    收入及必要生活費用支出等情狀，堪認聲請人已有不能清償
    債務之情，而有藉助更生制度調整其與債權人間之權利義務
    關係而重建其經濟生活之必要，自應許聲請人得藉由更生程
    序清理債務。
四、綜上所述，聲請人係一般消費者，並已達不能清償債務之程
    度，其中無擔保或無優先權之本金及利息債務未逾1,200萬
    元，且未經法院裁定開始清算程序或宣告破產，又查無消費
    者債務清理條例第6條第3項、第8條或第46條各款所定駁回
    更生聲請之事由存在，則聲請人聲請更生，係屬有據。本件
    聲請人更生既經准許，並依上開規定命司法事務官進行本件
    更生程序，爰裁定如主文。至聲請人於更生程序開始後，就
    其名下之保單，應於更生程序進行中就是否將保險解約金納
    入更生方案為說明，並提出足以為債權人會議可決或經法院
    認為公允之更生方案以供採擇。而司法事務官於進行本件更
    生程序、協助聲請人提出更生方案時，亦應依聲請人之薪資
    變化、社會常情及現實環境衡量聲請人之償債能力，並酌留
    其生活上應變所需費用，進而協助聲請人擬定允當之更生方
    案，始符消債條例重建債務人經濟生活之立法目的，附此敘
    明。
五、依消債條例第11條第1項、第45條第1項、第16條第1項，裁
    定如主文。
中　　華　　民　　國　　111 　年　　7 　　月　　1 　　日
                  民事庭    法　　　官　潘  快
上為正本係照原本作成
本裁定不得抗告。
中　　華　　民　　國　　111 　年　　7 　　月　　1 　　日
　　　                      書　記　官　鍾嘉芸